【裁判字號】    99,訴,820
【裁判日期】    990819
【裁判案由】    偽造文書等
【裁判全文】
臺灣高雄地方法院刑事判決               99年度訴字第820號
公  訴  人  臺灣高雄地方法院檢察署檢察官
被      告  甲○○
上列被告因偽造文書等案件，經檢察官提起公訴（98年度偵緝字
第2098號），被告於準備程序進行中就被訴事實為有罪之陳述，
經本院合議庭裁定改依簡式審判程序審理，判決如下：
    主  文
甲○○連續行使偽造私文書，足以生損害於他人，處有期徒刑參
月，未扣案偽造之「三商美邦人壽保險公司」、「劉中興」印章
各壹枚及如附表一編號1 至編號3 所示偽造之「三商美邦人壽保
險公司」、「劉中興」印文各參枚，均沒收；又連續意圖為自己
不法之所有，而侵占對於業務上所持有之物，處有期徒刑柒月，
未扣案偽造之「劉中興」印章壹枚及如附表一編號4 至編號5 所
示偽造之「劉中興」印文共貳枚，均沒收。應執行有期徒刑玖月
。緩刑參年。未扣案偽造之「三商美邦人壽保險公司」、「劉中
興」印章各壹枚及如附表一所示偽造之「三商美邦人壽保險公司
」印文共參枚、「劉中興」印文共伍枚，均沒收。
    事  實
一、甲○○於民國91年至92年間係三商美邦人壽保險股份有限公
    司（下稱三商人壽）之業務員，負責招攬保險業務及代收取
    客戶保險費，為從事業務之人。詎其於擔任業務員期間，竟
    分別為以下犯行：
（一）於91年2 月間某日，為增加業績，以取得三商人壽舉辦出
      國獎勵之機會，乃向乙○○招攬保險業務，稱如投保新台
      幣（下同）300 萬元，年繳50萬元，繳滿2 年後，即可領
      回130 萬元；如投保200 萬元，年繳33萬元，繳滿2 年後
      ，則可領回86萬元，鄭瑞輝遂分別於如附表二各該編號所
      示之時間，以其女鄭惠容、鄭家惠為要保人兼被保險人，
      與三商人壽簽訂如附表二各該編號所示之保險契約，並分
      別於同日繳納如附表二各該編號所示之保險費用。嗣乙○
      ○於繳納各該保險費用後，即要求三商人壽出具書面保證
      書，以擔保承諾之內容得以實現。詎甲○○竟基於行使偽
      造私文書之概括犯意，未經三商人壽及總經理劉中興之同
      意，委由不知情之刻印業者，偽刻「三商美邦人壽保險公
      司」、「劉中興」印章各1 枚後，連續於不詳期日，在如
      附表一編號1 至編號3 所示之保證書上，蓋用「三商美邦
      人壽保險公司」、「劉中興」之印文各1 枚，而偽造如附
      表一編號1 至編號3 所示之私文書，藉以表示確係由真正
      名義人所立具之意後，再交由不知情之三商人壽經理林承
      勳親自蓋用其印文。甲○○於偽造完成後，旋連續於91年
      3 月4 日、同年3 月7 日及同年4 月1 0 日將如附表一編
      號1 至編號3 所示偽造之保證書交付予鄭瑞輝持以行使，
      足以生損害於三商人壽及劉中興。
（二）甲○○於92年間，因急需用錢，藉其職務之便，於92年2
      月18日、同年3 月7 日及同年4 月10日分別代三商人壽向
      保戶乙○○收取第二年應繳之保險費用50萬元、50萬元、
      33萬元後，竟基於意圖為自己不法所有及行使偽造私文書
      之概括犯意，未經乙○○之同意，擅將如附表二所示保險
      契約之繳費方式，由年繳改為季繳，並連續變易持有為所
      有，未將上開收受之款項繳回三商人壽而侵占入己。而甲
      ○○於92年2 月18日、同年3 月7 日收受鄭瑞輝繳交之保
      險費用後，亦連續於各該期日，未經三商人壽總經理劉中
      興之同意，即持上開偽造之「劉中興」印章1 枚，在如附
      表一編號4 至編號5 所示之三商人壽第一次保險費相當額
      送金單上，蓋用「劉中興」之印文各1 枚，而偽造如附表
      一編號4 至編號5 所示之私文書，藉以表示確係由真正名
      義人劉中興所立具之意，並持以向鄭瑞輝行使，足以生損
      害於三商人壽及劉中興。
二、案經三商人壽訴由臺灣高雄地方法院檢察署檢察官偵查起訴
    。
    理  由
一、本案被告甲○○所犯之罪，並非法定刑為死刑、無期徒刑或
    最輕本刑3 年以上有期徒刑之罪，亦非高等法院管轄第一審
    之案件，其於本院準備程序中就被訴事實已為有罪之陳述，
    本院乃裁定進行簡式審判程序。又簡式審判程序之證據調查
    ，依刑事訴訟法第273 條之2 規定，不受同法第159 條第1
    項審判外陳述排除之限制，再被告對於卷內之各項證據亦不
    爭執證據能力，故卷內所列之各項證據，自得作為證據，先
    予敘明。
二、上揭犯罪事實，業據被告甲○○坦承不諱，核與證人即告訴
    代理人黃祖裕律師於警詢、偵查中之指述（見94年度偵字第
    6247號卷第3 頁、第17頁）相符，復有三商人壽保單面頁、
    保險要保書、偽造之保證書各3 份、三商人壽第一次保險費
    相當額送金單、偽造之保險費相當額送金單各2 紙、被告92
    年4 月10日簽立之收據1 紙（見92年度發查字第2792號卷第
    8 頁至第24頁）在卷可稽，足認被告任意性自白與事實相符
    ，本件事證明確，其犯行堪以認定，應予依法論科。
三、被告行為後，刑法業於95年7 月1 日施行，按行為後法律有
    變更者，適用行為時之法律，但行為後之法律有利於行為人
    者，適用最有利於行為人之法律，現行刑法第2 條第1 項訂
    有明文。此條規定乃與刑法第1 條罪刑法定主義相契合，而
    貫徹法律禁止溯及既往之原則，係規範行為後法律變更所生
    新舊法律比較適用之準據法，本身尚無新舊法比較之問題，
    應一律適用裁判時之現行刑法第2 條規定以決定適用之刑罰
    法律，先予辨明。又新舊法比較，應就罪刑有關之共犯、未
    遂犯、想像競合犯、牽連犯、連續犯、結合犯，以及累犯加
    重、自首減輕暨其他法定加減原因（如身分加減）與加減例
    等一切情形，綜其全部罪刑之結果而為比較，且就比較之結
    果，須為整體之適用，不能割裂分別適用各該有利於行為人
    之法律，此即法律變更之比較適用所應遵守之「罪刑綜合比
    較原則」及「擇用整體性原則」（最高法院95年5 月23日95
    年度第8 次刑庭會議決議意旨參照），茲就本件新舊法比較
    結果說明如下：
（一）修正後刑法第33條第5 款規定「罰金：新臺幣1,000 元以
      上，以百元計算之」，與修正前刑法第33條第5 款規定「
      罰金：1 元以上」不同。比較新舊法結果，關於法定刑罰
      金部分以修正前刑法較有利於被告。
（二）被告行為後，刑法第55條後段之牽連犯規定亦經刪除，是
      具有牽連犯關係之數罪，依修正前刑法之規定，應從一重
      罪處斷，依修正後刑法之規定，則應依數罪併罰之規定分
      論併罰，比較新舊法之結果，修正後之規定並非較有利於
      行為人。
（三）修法後刑法業已刪除刑法第56條連續犯之規定，於新法修
      正施行後，行為人之數犯罪行為，即須分論併罰。此刪除
      雖非犯罪構成要件之變更，但顯已影響行為人刑罰之法律
      效果，自屬法律有變更，是比較新舊法結果，以適用修正
      前刑法第56條之規定較有利於被告。
（四）綜上法律修正前、後之綜合比較，揆諸前揭最高法院決議
      及修正後刑法第2 條第1 項之「從舊從輕」原則，本案就
      罪刑有關之牽連犯、連續犯及刑之加重減輕等情形，應一
      體適用被告行為時之法律對其較為有利。
四、核被告就事實欄一（一）所為，係犯刑法第216 條、第210
    條行使偽造私文書罪；就事實欄一（二）所為，係犯刑法第
    336 條第2 項業務侵占罪及同法第216 條、第210 條行使偽
    造私文書罪。被告利用不知情之刻印業者偽刻「三商美邦人
    壽保險公司」、「劉中興」之印章各1 顆以遂行其犯行，為
    間接正犯。被告偽刻印章、於如附表一所示之私文書上偽造
    各該附表所示「三商美邦人壽保險公司」、「劉中興」印文
    之行為，均為偽造該私文書之階段行為；其偽造私文書後進
    而行使，偽造之低度行為應為行使之高度行為所吸收，均不
    另論罪。又被告行使偽造如附表一編號1 至編號3 所示私文
    書之3 次行為、行使偽造如附表一編號4 至編號5 所示私文
    書之2 次行為、先後3 次侵占向保戶收取之保險費用，均時
    間緊接，所犯各係構成要件相同之罪名，顯均係基於概括犯
    意反覆為之，皆為連續犯，應俱依修正前刑法第56條規定，
    以一罪論，並各加重其刑（被告行使偽造如附表一編號1至3
    所示之私文書即事實欄一（一）部分，與行使偽造如附表一
    編號4 至5 所示之私文書即事實欄一（二）部分，其行使偽
    造之時間相隔近1 年，且行使偽造私文書之目的不同，顯非
    基於同一概括犯意反覆為之，是應分別論以連續犯）。再被
    告犯事實欄一（二）所示之連續行使偽造私文書及連續業務
    侵占2 罪間，有方法、目的之牽連關係，為牽連犯，應依修
    正前刑法第55條規定從一重之業務侵占罪處斷。被告所犯事
    實欄一（一）之連續行使偽造私文書、事實欄一（二）之連
    續業務侵占2 罪，犯意各別，行為互殊，應予分論併罰。爰
    審酌被告明知未得告訴人同意，為招攬保險業務，竟任意偽
    造私文書以獲取保戶之信賴，其復正值壯年，不思以正途賺
    取財物，竟利用擔任業務員期間，將代告訴人收取之保險費
    用侵占入己，金額非少，所為實不足取，惟念其犯後坦承犯
    行，態度尚佳，知所悔悟，復已與告訴人達成和解，此有和
    解協議書1 紙（見本院卷一第29頁）在卷可按，及其犯罪之
    動機、目的等一切情狀，分別量處如主文所示之刑。又修正
    前刑法第51條第5 款規定：「宣告多數有期徒刑者，於各刑
    中之最長期以上，各刑合併之刑期以下，定其刑期。但不得
    逾20年」；修正後同條款則規定：「宣告多數有期徒刑者，
    於各刑中之最長期以上，各刑合併之刑期以下，定其刑期。
    但不得逾30年」，經比較新舊法結果，修正後規定並未較有
    利於被告，是依刑法第2 條第1 項前段之規定，應依修正前
    刑法第51條第5 款規定，就被告所犯上開2 罪之宣告刑定其
    應執行之刑。復查被告前未曾受有期徒刑以上刑之宣告，有
    臺灣高等法院被告前案紀錄表1 份在卷可稽，其因一時失慮
    ，短於思慮，致觸犯本案犯行，犯後已坦承犯行，深表悔意
    ，並獲得告訴人之諒解，堪認被告經此科刑教訓，應能知所
    警惕而無再犯之虞，本院認被告所受刑之宣告，以暫不執行
    為適當，爰併宣告緩刑3 年，以啟自新（緩刑之宣告，應適
    用修正後刑法第74條之規定，無庸再為新舊法之比較，最高
    法院95年第8 次刑事庭會議決議參照）。再被告偽造「三商
    美邦人壽保險公司」、「劉中興」之印章各1 枚，雖未扣案
    ，然無證據證明該印章業已滅失；另被告在如附表一所示文
    書上偽造之「三商美邦人壽保險公司」印文共3 枚、「劉中
    興」印文共5 枚，核均屬偽造之印章、印文，不問屬於犯人
    與否，應俱依刑法第219 條規定宣告沒收。
五、另中華民國九十六年罪犯減刑條例係於96年6 月15日公佈，
    並於96年7 月16日起施行，該條例第5 條規定：「本條例施
    行前，經通緝而未於中華民國96年12月31日以前自動歸案接
    受偵查、審判或執行者，不得依本條例減刑」。查被告所犯
    之偽造文書等罪，於偵查中因逃亡，經臺灣高雄地方法院檢
    察署於94年5 月30日以雄檢博偵發緝字第2525號發布通緝，
    被告未於上開條例所定期限內自動歸案接受審判，而係經警
    於98年9 月14日緝獲到案，有臺灣高雄地方法院檢察署通緝
    書、撤銷通緝書稿、內政部警政署航空警察局通緝案件移送
    書各1 份（見98年度偵緝字第2098號卷第5 頁至第6 頁、第
    13頁）在卷可稽，是被告既於中華民國九十六年罪犯減刑條
    例施行前經通緝，且未於96年12月31日以前自動歸案接受審
    判，依上開規定，自不得予以減刑，附此敘明。
據上論斷，應依刑事訴訟法第273 條之1 第1 項、第299 條第1
項前段，刑法第2 條第1 項前段、第210 條、第216 條、第336
條第2 項、第74條第1 項第1 款、第219 條，修正前刑法第55條
後段、第56條、第51條第5 款，刑法施行法第1 條之1 ，判決如
主文。
本案經檢察官鄧藤墩到庭執行職務。
中    華    民    國    99    年    8     月    19    日
                  刑事第七庭    法  官  簡佩珺
以上正本證明與原本無異。
如不服本判決應於收受送達後十日內向本院提出上訴書狀，並應
敘述具體理由；其未敘述上訴理由者，應於上訴期間屆滿後二十
日內向本院補提理由書（均須按他造當事人之人數附繕本）「切
勿逕送上級法院」。
中    華    民    國    99    年    8     月    19    日
                                書記官  蕭家玲
附錄犯罪科刑法條：
中華民國刑法第210條
（偽造變造私文書罪）
偽造、變造私文書，足以生損害於公眾或他人者，處5 年以下有
期徒刑。
中華民國刑法第216條
（行使偽造變造或登載不實之文書罪）
行使第 210 條至第 215 條之文書者，依偽造、變造文書或登載
不實事項或使登載不實事項之規定處斷。
中華民國刑法第336條
（公務公益侵占罪、業務侵占罪）
對於公務上或因公益所持有之物，犯前條第1 項之罪者，處1 年
以上7 年以下有期徒刑，得併科5 千元以下罰金。
對於業務上所持有之物，犯前條第1 項之罪者，處6 月以上5 年
以下有期徒刑，得併科3 千元以下罰金。
前二項之未遂犯罰之。
 附表一
┌──┬───────────┬────────────┐
│編號│偽造之文書            │沒收之印文              │
├──┼───────────┼────────────┤
│ 1  │91年3 月4 日保證書    │「三商美邦人壽保險公司」│
│    │                      │及「劉中興」印文各壹枚  │
├──┼───────────┼────────────┤
│ 2  │91年3 月7 日保證書    │「三商美邦人壽保險公司」│
│    │                      │及「劉中興」印文各壹枚  │
├──┼───────────┼────────────┤
│ 3  │91年4 月10日保證書    │「三商美邦人壽保險公司」│
│    │                      │及「劉中興」印文各壹枚  │
├──┼───────────┼────────────┤
│ 4  │92年2 月18日三商人壽第│總經理欄之「劉中興」印文│
│    │一次保險費相當額送金單│壹枚                    │
├──┼───────────┼────────────┤
│ 5  │92年3 月7 日三商人壽第│總經理欄之「劉中興」印文│
│    │一次保險費相當額送金單│壹枚                    │
│    │                      │                        │
└──┴───────────┴────────────┘
 附表二
┌──┬──────┬──────┬─────┬──────┐
│編號│保單號碼    │ 要保人     │保險費用  │ 契約始期   │
│    │            │（被保險人）│          │（要保日期）│
│    │            │            │          │（繳費日期）│
├──┼──────┼──────┼─────┼──────┤
│ 1  │000000000000│鄭惠容      │508,639元 │91年2 月18日│
├──┼──────┼──────┼─────┼──────┤
│ 2  │000000000000│鄭家惠      │503,420 元│91年3月6日  │
├──┼──────┼──────┼─────┼──────┤
│ 3  │000000000000│鄭惠容      │339,095元 │91年4月9日  │
└──┴──────┴──────┴─────┴──────┘

司法院資訊處製作；財團法人民間司法改革基金會備份。
